臺灣臺北地方法院民事判決　　　　　　　94年度訴字第1438號
原　　　告　甲○○
　　　　　　　　　　　　453.
　　　　　　丙○○
　　　　　　　　　　　　樓
前列二人共同
訴訟代理人　呂偉誠律師
被　　　告　乙○○
訴訟代理人　紀冠伶律師
上列當事人間返還所有權狀等事件，本院於九十四年九月二十八
日言詞辯論終結，判決如下：
    主  文
被告應將原告丙○○所有門牌號碼坐落台北市中正區○○○路○
段一六０巷八號一樓房屋之建物所有權狀（建號：台北市○○區
○○段三小段第一三七八號）乙紙及坐落台北市○○區○○段三
小段第三五二地號土地之土地所有權狀（所有權範圍十二分之一
）乙紙返還與原告丙○○。
原告甲○○之訴及假執行聲請均駁回。
訴訟費用由被告負擔二分之一，餘由原告甲○○負擔。
本判決第一項於原告丙○○以新台幣壹佰萬元整元供擔保後，得
假執行。被告得以新台幣參佰萬元預供擔保或將其提存免為假執
行。
    事實及理由
一、原告起訴主張略以：被告與原告甲○○為兄妹關係，查坐落
    台北市○○區○○街59巷14號2樓房屋（建號：台北市○○
    區○○段4小段第764號）及其基地坐落台北市○○區○○段
    4小段第125地號土地（所有權範圍4分之1）（下稱臨沂街房
    地），均為兩造之母親翁金招所有。翁金招於十餘年前移居
    美國前，將前述建物所有權狀乙紙、土地所有權狀兩紙及印
    鑑章乙枚（下稱翁金招權狀及印章）交由長子即被告保管迄
    今；嗣於民國93年1月22日翁金招簽具「同意書」及「授權
    書」，同意將臨沂街房地所有權移轉登記與原告甲○○，並
    授權原告甲○○向被告取回翁金招權狀及印章，並授權原告
    甲○○辦理臨沂街房地所有權移轉登記，原告甲○○乃委託
    律師分別於93年12月25日及94年1月5日兩度去函向被告請求
    取回翁金招權狀及印章，然被告收受催告信函後，均置之不
    理，爰依民法第598條第1項規定、第767條、第946條第2項
    準用第761條第3項等規定，請求如聲明第1項。再者被告與
    原告丙○○亦為兄弟關係，查坐落台北市中正區○○○路○
    段160巷8號1樓房屋（建號：台北市○○區○○段3小段第13
    78號）及坐落台北市○○區○○段3小段第352地號土地（所
    有權範圍12分之1）（下稱新生南路房地），均為原告丙○
    ○所有，多年前原告丙○○將新生南路房地建築物有權狀乙
    紙及土地所有權狀乙紙（下稱丙○○權狀）交與被告辦理抵
    押事宜，惟迄今多年被告均未返還丙○○權狀，屢經原告丙
    ○○多次催促並委請律師去函催告，惟被告均置之不理，爰
    依民法第598條第1項、第767條等規定，請求如聲明第2項。
    對被告抗辯之反駁：原證2同意書及授權書係由翁金招同意
    下所簽署，而授權書更於我國駐外單位公證下所簽署，不可
    能有任何詐欺情事。翁金招更於93年12月13日於美國新澤西
    州公證人公證下簽署原證6「聲明書」乙份，其內容即載明
    對於被告於90年5月1日所訂立之遺產分割契約書並不知悉，
    亦未曾同意及授權被告於該協議書上蓋用本人之印鑑章等情
    ，足為明證。被告提出被證5翁金招與被告之對話錄音及譯
    文，經由訴外人翁月梅向翁金招查證，發現翁金招實際上並
    不清楚被證6聲明書之內容。翁金招表示只是照著被告之指
    示簽名於聲明書。又被告所提被證6聲明書載明翁金招已「
    收回上述房、地之所有權狀及印鑑」。惟翁月梅詢問翁金招
    是否已拿回所有權權狀，翁金招亦表示並未收到。上述事實
    ，顯示被告係利用不正當手段矇騙翁金招，使其簽名於被告
    事先擬具之聲明書，並設計問題、剪接錄音內容。該被證5
    錄音內容、被證6聲明書及被證7相片之真實性已屬有疑，故
    原告予以否認。依鈞院整理之爭點，被告不爭執原證2同意
    書及授權書之真實性。原證2同意書及授權書內容，已明確
    載明翁金招同意將臨沂街房地過戶與原告甲○○，以抵付原
    告甲○○所代償款項之意旨，其性質上屬雙方所合意之契約
    行為，依法非單方所得「撤銷」，被證6聲明書內容所記載
    「撤銷」原證2同意書及授權書云云，不僅與上開原證2及原
    證6等公證文書內容明顯矛盾，顯有可疑外，亦屬於法不合
    。原告甲○○曾二次以律師函催告及本件訴訟調解中請求被
    告交付翁金招權狀及印章，被告均未曾否認。而被證6翁金
    招之聲明書內載「本人收回上述房、地之所有權狀及印鑑」
    ，惟查被證6應係被告以不正當手段誘使翁金招於其所擬具
    之聲明書上簽名，事實上被告並未將翁金招權狀及印章交還
    予翁金招，且於被證7相片中，亦無顯示被告有將翁金招權
    狀及印章交還之情形存在。被證8錄音內容屬被告於訴訟中
    所刻意編造，與事實不符，原告予以否認。被告提出被證4
    支票存根影本、第一銀行送款簿存根影本、旅行社請款單影
    本、存摺內頁影本等，主張原告丙○○積欠被告款項未還乙
    節，原告丙○○予以否認；況且，縱使上開原證4號形式上
    為真正，亦不足以證明原告丙○○對被告即有任何債務存在
    。原告丙○○所請求丙○○權狀，為原告丙○○個人所有，
    與遺產無關。被告稱原告對其有借款債務乙節，與事實不符
    ，原告甲○○予以否認，且亦與本件請求返還房地所有權狀
    無關，被告自不得作為拒絕返還權狀之抗辯。為此聲明被告
    應將翁金招權狀及印章，交付與原告甲○○。被告應將丙○
    ○權狀返還與原告丙○○。並願供擔保請准宣告假執行。
二、被告則以：有關原告甲○○部分：原告於書狀中自認被證6
    聲明書係翁金招之簽名。被證7照片為翁金招手持被證6聲明
    書、翁金招與被告共同持聲明書、翁金招端詳被證6聲明書
    之神情影像、及翁金招在被告長子翁嘉俊陪伴下聽取己錄製
    之被證5之錄音帶內容，原告如何否認其真正？被證5錄音帶
    及其譯文，係在取得翁金招同意下所製作，翁金招並清楚該
    卷錄音帶係為錄製後將庭呈交予法官酌參使用，翁金招對於
    被告的來意，非常清楚，並了然於胸，且為期使法官明白實
    情，乃製作被證5錄音帶，希望轉達其個人之真正心聲予法
    官知悉！故被告並無以惡意不正當之手段去欺瞞翁金招，遑
    論剪接該錄音內容，翁金招為求慎重，故有被證7翁金招聽
    取己錄製之被證5錄音帶內容之神情照片在卷可證。翁金招
    不願見到子女對簿公堂。所以於被證6聲明書中特聲明：「
    ．．．因上述授權書及同意書所衍生之訴訟爭端，請被授權
    人甲○○立即自台灣台北地方法院民事庭撤回返還所有權狀
    等之告訴，中止訴訟。」。再依被證5錄音帶中翁金招親口
    所述，原告所呈之原證2同意書及授權書之內容，翁金招皆
    不知情。翁金招不僅無意將系爭房地所有權移轉予原告甲○
    ○之意，且對原告甲○○意欲染指其名下房地甚為不滿！原
    告所呈原證7翁金招與翁月梅錄音帶及部分節文，所呈譯文
    內容不僅與錄音帶之實際內容不符，且語意無法連貫；此外
    ，很多內容因錄音品質不佳，原告所指稱翁金招之聲音及語
    意皆難以辨識，應係翁月梅趁翁金招不知下偷偷所為；復以
    遍聞整捲錄音帶內容，全面充斥翁月梅對母親翁金招之威嚇
    、要脅、謾罵等各種形式之言語暴力，且過程中時而夾雜母
    女二人之爭吵、對罵及哭泣。翁金招在該過程中，其心情顯
    然遭受極大之衝擊，且完全不知該錄音帶將作為呈堂證據之
    用！實不足為母親翁金招無簽署被證6聲明書之證明。原證6
    翁金招聲明書並非由中華民國駐外辦事處所製，非公文書，
    無推定其真正之效力。且聲明書上俱無美國官方用印；該認
    證人是否具認證人或公證人之資格？又是否確有其人？在未
    經中華民國政府認許情況下，皆無可考，無法確定其為真！
    且被告之母親翁金招不懂英文，彼等如何溝通？公證人是否
    明瞭聲明書之內容及公證之真意？又公證人如何確定為翁金
    招之本人？暨聲明書內容確為母親翁金招之真意？翁金招已
    去美多年，何以在原告所稱之美國公證人面前不是以翁金招
    在美國的編號，而卻是以翁金招在臺灣之身分證編號：「Ｚ0
    00000000」進行人別之確認？則公證人如何辨識其人之真正
    ？原告否認原證6聲明書之真正。自被告在美國與翁金招見
    面談話之錄音帶及譯文交予原告甲○○後，被告屢次打電話
    到美國向母親問候，但皆無法接通電話。嗣透過其他管道，
    始悉翁金招因拒絕再配合甲○○辦理文書公證，家中電話業
    經拆掉，無法對外聯繫。此有被證8錄音帶及其譯文可證。
    被告對原證2同意書及授權書翁金招之簽名不爭執，惟翁金
    招業已明確表示自始無移轉系爭房地予原告甲○○之意，亦
    不知該授權書及同意書上載內容，且亦已撤銷對原告甲○○
    之授權，參諸民法第108條之規定，原告甲○○提起本件訴
    訟，自係無理由。且依被證6翁金招聲明書證明被告未持有
    翁金招權狀及印章。再者：臨沂街房地於69年間買受後登記
    在翁金招名下。依74年6月3日修正前民法第1017條第1、2項
    之規定，屬於兩造父親翁智聰所有。翁智聰於76年6月29日
    逝世時，上開房地依法列入翁智聰之遺產，非屬翁金招所有
    ，翁金招無權單獨處分上開不動產。翁智聰遺產由翁智聰之
    配偶即翁金招，及子女乙○○、翁朝章、丙○○、翁朝和、
    翁月梅、甲○○及翁月霞之繼承人即陳美秀、陳美如及陳俊
    良等共同繼承。斯時，除被告及丙○○二人在臺灣外，其餘
    繼承人包括翁金招、翁朝章、丙○○、翁朝和、翁月梅、甲
    ○○及翁月霞之繼承人即陳美秀、陳美如及陳俊良等人皆在
    美國，故於79年間，彼等皆簽署經中華民國駐北美事務協調
    委員會之認證之授權書，授權被告辦理有關被繼承人翁智聰
    之遺產稅申報、遺產分割、遺產繼承登記及一切有關遺產處
    理等事宜，被告依繼承人授權製作遺產分割協議書，辦理產
    權移轉過戶、交付等手續。臨沂街房地分割後屬於被告所有
    。翁金招並因此交付印鑑章及系爭權狀予被告，以憑辦理產
    權之移轉過戶登記。茲因翁金招仍在世，故被告迄未辦理產
    權之移轉登記。但被告既係本於辦理繼承分割之產權移轉登
    記而取得翁金招權狀及印章，被告顯非代翁金招保管上開物
    品，從而原告甲○○亦無代翁金招取回權狀及印鑑章之權。
    有關原告丙○○部分：被告曾先後借款新台幣（下同）45萬
    8000元、2萬6250元、100萬元予原告丙○○作為購車、購買
    前往美西飛機票及簽證費等之用外，並代原告丙○○墊付銀
    行貨款利息近200多萬餘元。此外，更代原告丙○○墊付處
    理被繼承人翁智聰喪葬及遺產稅等費用。其中原告丙○○曾
    返還50萬元整外，餘皆未清償。被告猶恐原告丙○○意欲脫
    產，而侵害被告對其享有之債權，故實不敢冒然返還權狀予
    原告丙○○。為此聲明原告之訴駁回，如受不利判決，願供
    擔保免為假執行。
三、協商兩造確認爭點如下：Ａ、不爭執事項：（一）臨沂街房
    地登記名義人為翁金招。（二）新生南路房地登記名義人為
    丙○○。（三）原證2之同意書及授權書上翁金招簽名為真
    正。（四）被告現持有丙○○權狀。Ｂ、爭執事項：（一）
    原告甲○○請求交付翁金招權狀及印章是否有理由？（二）
    原告丙○○請求返還丙○○權狀是否有理由？
四、原告甲○○請求交付翁金招權狀及印章是否有理由？原告甲
    ○○主張臨沂街房地均為兩造之母親翁金招所有。翁金招於
    十餘年前移居美國前，將翁金招權狀及印章交由被告保管迄
    今；嗣於93年1月22日翁金招簽具原證2同意書及授權書，同
    意將臨沂街房地所有權移轉登記與原告甲○○，並授權原告
    甲○○向被告取回翁金招權狀及印章，並授權原告甲○○辦
    理臨沂街房地所有權移轉登記。原證2同意書及授權書內容
    ，已明確載明翁金招同意將臨沂街房地過戶與原告甲○○，
    以抵付原告甲○○所代償款項之意旨，其性質上屬雙方合意
    之契約行為，依法非單方所得「撤銷」。原告甲○○乃委託
    律師去函向被告請求取回翁金招權狀及印章，然被告置之不
    理。被證5翁金招與被告之對話錄音及譯文，經由訴外人翁
    月梅向翁金招查證，發現翁金招實際上並不清楚被證6聲明
    書之內容。翁金招表示只是照著被告之指示簽名於聲明書等
    情。被告抗辯原告所呈之原證2同意書及授權書之內容，翁
    金招皆不知情且無意將系爭房地所有權移轉予原告甲○○，
    且翁金招於被證5、6、7陳述要求原告甲○○撤回與中止訴
    訟及收回翁金招權狀及印章。臨沂街房地屬兩造之父所有，
    遺產繼承分割後屬於被告所有，翁金招權狀及印章，被告顯
    非代翁金招保管上開物品等情。經查：
（一）原告提出原證1臨沂街房地建物、土地登記謄本影本、原
      證2翁金招同意書及授權書影本、原證3原告甲○○律師催
      告函及回執影本、原證4新生南路房地建物、土地登記謄
      本影本、原證5原告丙○○律師催告函及回執影本，原證6
      翁金招93年12月13日公證聲明書影本、原證7翁月梅與翁
      金招94年6月16日之對話錄音及重要內容譯文，被告對於
      原證1至原證5形式真正並不爭執，惟否認原證6、7形式之
      真正。被告提出被證1即79年12月26日遺產稅繳清證明書
      、被證2自79年1月8日至同年5月7日間法定繼承人之授權
      書、被證3即80年5月1日翁智聰遺產分割協議書、被證4支
      票存根、請款單、存褶、被證5即94年5月8日被告與翁金
      招錄音帶及譯文、被證6翁金招93年5月1日聲明書、被證7
      翁金招照片、被證8翁金招94年7月2日錄音帶及譯文。原
      告對於被證1至3、被證5至7形式真正並不爭執，惟否認被
      證4及8。兩造復未就對造否認形式真正之證據舉證以實其
      說，則原證6、7及被證4、8自無證據能力，合先敘明。
（二）原告主張被告提出被證5翁金招與被告之對話錄音及譯文
      ，經由訴外人翁月梅向翁金招查證，發現翁金招實際上並
      不清楚被證6聲明書之內容。翁金招表示只是照著被告之
      指示簽名於聲明書云云，並提出原證7為證。惟查：原證7
      翁金招與翁月梅錄音帶及部分節文，因很多內容錄音品質
      不佳，原告所指稱翁金招之聲音及語意皆難以辨識，被告
      否認其形式真正，已無證據能力，原告復未舉證以實其說
      ，從而，原告上開主張尚不可採。
（三）被告抗辯臨沂街房地係依遺產繼承分割後屬於被告所有，
      翁金招權狀及印章，被告顯非代翁金招保管上開物品云云
      。惟查：依據被告提出被證5錄音內容「．．．（翁金招
      稱）：月卿他敢要這間房子嗎？我這一間房子是爸爸留給
      我作紀念，她敢拿去嗎？我不相信。你跟法官講，媽媽不
      同意，她暗地偷偷做出來的。」、被證6翁金招93年5月1
      日聲明書所載翁金招即日起撤銷原證2授權書及同意書，
      有關臨沂街房地處理請親自與本人洽辦，及因此所生訴訟
      請原告甲○○撤回返還翁金招權狀及印章之訴訟。則被告
      抗辯因繼承分割臨沂街房地屬被告所有顯與上開證據不符
      ，被告就其提出被證5、6、7證據，亦未曾對其母翁金招
      主張臨沂街房地係屬被告因繼承而取有所有權，則被告抗
      辯其取得臨沂街房地所有權容有疑義。次查：縱認臨沂街
      房地依繼承關係應登記予被告，惟被告所保管翁金招權狀
      及印章仍屬翁金招所有，被告並非當然取得翁金招權狀及
      印章所有權，被告上開抗辯委無足採。又查：被證6翁金
      招93年5月1日聲明書所載僅表明翁金招「收回上述房地所
      有權狀及印鑑」，並非表明已收回上開權狀及印鑑，被告
      抗辯依被證6翁金招已收回翁金招權狀及印章其證據尚有
      未足。
（四）原告主張依原證2同意書及授權書內容，已明確載明翁金
      招同意將臨沂街房地過戶與原告甲○○，以抵付原告甲○
      ○所代償款項之意旨，其性質上屬雙方所合意之契約行為
      ，依法非單方所得「撤銷」云云。惟查：依據原證2同意
      書所載內容可分為二部分，一為翁金招同意將臨沂街房地
      過戶與原告甲○○，以抵付原告甲○○所代償款項之意旨
      ，其性質上或認屬雙方合意之契約行為。一為翁金招授權
      原告甲○○代理翁金招本人取回翁金招權狀及印章，此部
      分屬代理權之授與，依民法第108條第2項規定，翁金招自
      得撤回其代理權。再依被證6翁金招聲明書所載翁金招已
      撤回代為向被告取回翁金招權狀及印章之代理權並撤回訴
      訟，則原告既已無代理權，其請求被告交付翁金招權狀及
      印章，自屬無據，應予駁回。
五、原告丙○○請求返還丙○○權狀是否有理由？原告主張新生
    南路房地，均為原告丙○○所有，多年前原告丙○○將丙○
    ○權狀交與被告辦理抵押事宜，惟迄今未還，屢經催討被告
    均置之不理。原告否認被告提出被證4支票存根影本、第一
    銀行送款簿存根影本、旅行社請款單影本、存摺內頁影本等
    形式真正，縱使上開被證4形式上為真正，亦不足以證明原
    告丙○○對被告即有任何債務存在。原告丙○○所請求丙○
    ○權狀，為原告丙○○個人所有，與遺產無關。被告則以被
    告曾先後借45萬8000元、2萬6250元、100萬元予原告丙○○
    作為購車、購買前往美西飛機票及簽證費等之用外，並代原
    告丙○○墊付銀行貨款利息近200多萬餘元。此外，更代原
    告丙○○墊付處理被繼承人翁智聰喪葬及遺產稅等費用。其
    中原告丙○○曾返還50萬元整外，餘皆未清償。被告猶恐原
    告丙○○意欲脫產，而侵害被告對其享有之債權，故實不敢
    冒然返還權狀予原告丙○○云云。惟查：原告否認被證4形
    式真正，且縱認形式真正，上開證據亦不足以證明原告丙○
    ○有積欠被告債務，被告復未舉證以實其說，被告抗辯顯無
    理由，從而原告基於民法第598條第1項、第767條等規定，
    請求返還丙○○權狀洵屬有據，應予准許。
六、綜上所述，原告甲○○請求被告交付翁金招權狀及印章，為
    無理由，應予駁回。原告丙○○請求被告返還丙○○權狀，
    為有理由，應予准許。兩造陳明願供擔保，聲請宣告假執行
    或免為假執行，經核原告勝訴部分，合於法律規定，爰分別
    酌定相當之擔保金額宣告之；原告其餘假執行之聲請，因訴
    之駁回而失所依據，不予准許。
七、結論：原告之訴為一部有理由、一部無理由，依民事訴訟法
    第79條、第390條第2項，第392條第2項判決如主文。
中　　華　　民　　國　　94　　年　　10　　月　　12　　日
                  民事第四庭    法　官　薛中興
以上正本係照原本作成
如對本判決上訴，須於判決送達後20日內向本院提出上訴狀
中　　華　　民　　國　　94　　年　　10　　月　　12　　日
                    　　　　　　書記官　薛德芬
